【裁判字號】    89,上易,205
【裁判日期】    891219
【裁判案由】    分配表異議之訴
【裁判全文】
臺灣高等法院臺南分院民事判決  八十九年度上易字第二○五號  ｅ
      上  訴  人  丙  ○  ○
      訴訟代理人  乙  ○  ○
      被  上訴人  甲  ○  ○
右當事人間請求分配表異議之訴事件，上訴人對於中華民國八十九年八月九日台灣台
南地方法院八十九年度訴字第三四九號第一審判決提起上訴，本院判決如左：
      主      文
上訴駁回。
第二審訴訟費用由上訴人負擔。
      事      實
甲、上訴人方面：
一、聲明：求為判決：(一)原判決廢棄，被上訴人在第一審之訴駁回。(二)第一、二審訴
    訟費用由被上訴人負擔。
二、陳述：除與原判決記載相同者，茲引用之外，補稱：
    (一)民法第二百五十二條固規定「約定之違約金過高者，法院得減至相當之數額」
      ，惟是否相當，仍須依一般客觀事實、社會經濟狀況及當事人所受損害情形，
      以為酌定標準，而非僅以約定一日之違約金額若干為衡量標準，有最高法院四
      十九年度台上字第八○七號、五十一年度台上字第一九號判例可稽。原判決本
      件違約金自新台幣（下同）壹佰肆拾肆萬陸仟元酌減為捌拾萬元，並未審酌如
      何之一般客觀事實、社會經濟狀況及當事人所受損害情形，以為酌定之標準，
      原判決顯有不當。
    (二)經查，被上訴人向上訴人借款壹佰萬元，利率僅以年息百分之六計算，約定應
      在三個月內返還，為促使被上訴人如期返還，乃約定違約金以日息百分之○‧
      一五計算，並以土地設定第二順位抵押權予上訴人；詎屆期被上訴人不依約清
      償本息，該抵押之土地被拍賣時亦無人應買，上訴人為保障權益，只好以參佰
      玖拾萬元拍定該土地，可謂損失慘重，若被上訴人依約清償本息則上訴人即不
      必再出資參佰玖拾萬元拍定，故上訴人之損失非僅分配不足之陸拾柒萬參仟壹
      佰玖拾陸萬而已，從而本件違約金約定日息百分之○‧一五，絕非過高，違約
      金額為壹佰肆拾肆萬陸仟元，係被上訴人遲延九百六十四日之結果。
三、證據：除援用第一審所提證據外，補提最高法院判例要旨影本一紙為證。
乙、被上訴人方面：被上訴人未於最後言詞辯論期日到場，惟據其前到庭之聲明及陳
    述如左：
一、聲明：求為判決：(一)上訴駁回。(二)第二審訴訟費用由上訴人負擔。
二、陳述：與原判決記載相同者。
三、證據：援用第一審所提證據及立證方法。
丙、本院依職權向原審法院調閱台灣雲林地方法院八十七年度執字第六九○八號執行
    卷宗。
      理      由
一、被上訴人經合法通知，未於言詞辯論期日到場，核無民事訴訟法第三百八十六條
    所列各款情形，應准上訴人之聲請，由其一造辯論而為判決，合先敘明。
二、本件被上訴人起訴主張：上訴人於民國（下同）八十六年間貸予伊壹佰萬元，約
    定以年息百分之六計算利息，違約金以日息百分之○‧一五計算，自八十六年七
    月三日起至清償日八十九年二月二十一日止，計九百六十四日，利息總計為拾伍
    萬捌仟肆佰陸拾陸元，違約金為壹佰肆拾肆萬陸仟元，若依法定最高週年利率百
    分之二十計算為伍拾貳萬捌仟貳佰元，故伊未依約返還借款所造成上訴人之損害
    僅伍拾貳萬捌仟貳佰元，然上訴人除要求拾伍萬捌仟肆佰陸拾陸元之利息外，尚
    請求伊給付違約金壹佰肆拾肆萬陸仟元，足見兩造間違約金之約定顯然過高，爰
    依民法第二百五十二條及強制執行法第四十一條之規定，請求將壹佰肆拾肆萬陸
    仟元之違約金酌減為肆拾萬元等語；上訴人則以：伊是第二順位抵押權人，被上
    訴人向伊借款當時預扣了三個月利息，約定三個月內返還，但被上訴人於借款後
    即未繳息，迄今亦未返還借款，伊為了保全債權始拍定被上訴人所有執行標的物
    ，目前拍定之土地已無參佰玖拾萬元之價值，伊願將經執行分配而未受償的債權
    減為參拾萬元與被上訴人和解等語，資為抗辯。
三、按債權人或債務人對於分配表所載各債權人之債權或分配金額有不同意者，應於
    分配期日一日前，向執行法院提出書狀，聲明異議；又異議未終結者，為異議之
    債權人或債務人，得向執行法院對於反對陳述之債權人或債務人提起分配表異議
    之訴。強制執行法第三十九條第一項、第四十一條第一項前段分別定有明文。本
    件被上訴人對原審法院八十七年度民執字第六九０八號定於八十九年六月十四日
    分配之分配表，認其中記載參與分配之抵押權人即上訴人之違約金過高，而於同
    年六月十三日以書狀聲明異議，上訴人對於被上訴人之聲明異議不同意，致被上
    訴人之異議未終結，被上訴人因而提起本件分配表異議之訴，業經本院依職權調
    閱原審執行卷查明無訛，是被上訴人提起本件訴訟，自無不合。
四、被上訴人主張伊對於上訴人負有壹佰萬元之債務，以年息百分之六計算利息拾伍
    萬捌仟肆佰陸拾陸元及日息百分之○‧一五計算之違約金壹佰肆拾肆萬陸仟元等
    事實，業據被上訴人提出原審法院民事執行處通知單及其所復原審法院民事執行
    處強制執行金額計算書分配表影本二件（見原審卷第十至第十三頁），且為上訴
    人所不爭執，並經本院依職權調閱原審法院八十七年度民執字第六九○八號執行
    卷宗查證屬實，自堪信為真實。惟被上訴人對上訴人主張約定違約金過高，請求
    將壹佰肆拾肆萬陸仟元之違約金降為肆拾萬元等情，則以前揭情詞置辯。經查：
  (一)按當事人約定債務人不履行債務時，支付違約金，其利率不受法定最高額之限制
    ，最高法院四十一台上字第一五四七號著有判例。是本件上開兩造違約金利率之
    約定於法並無不合，且被上訴人未能舉證證明伊未依約清償債務所造成上訴人之
    損害為伍拾貳萬捌仟貳佰元，故被上訴人此項主張，並無理由。
  (二)又兩造對於借款壹佰萬元及預扣三個月利息之事實均不爭執，已如上述；次按自
    貸與金額中預扣利息，該預扣部分既未實際交付借用人，自不能認為係貸與本金
    額之一部（最高法院二十九年上字第一三○六號判例參照）。故利息先扣之消費
    借貸，其據以計算利息之本金額應以利息預扣後實際交付借用人之金額為準，於
    約定依本金之一定比例支付違約金者，其據以計算違約金之本金額，亦同；是本
    件據以計算違約金之本金應係玖拾捌萬伍仟元（計算方式為0000000元X0.06÷12
    X3=15000元;0000000  元－15000元=985000元），是被上訴人主張上訴人預扣借
    款三個月之利息，不得列入本金計算違約金等語，尚為可採。另兩造間借款本金
    為壹佰萬元，約定利率為百分之六較一般銀行貸款為低，借款期間為三個月，但
    約定未返還本息之違約金以日息百分之○‧一五計算，經核為年息百分之五十四
    點七五，足見該違約金性質上屬懲罰性之違約金；而按民法第二百五十二條規定
    ：「約定之違約金額過高者，法院得減至相當之數額。」故約定之違約金苟有過
    高情事，法院即得依此規定核減至相當之數額，並無應待至債權人請求或債務人
    清償後始得核減之限制。此項核減，法院得以職權為之，亦得由債務人訴請法院
    核減，此觀最高法院四十九年台上字第八○七號、五十年台抗字第五五號、七十
    九年台上字第一六一二號判例意旨自明。然衡諸社會經濟狀況及一般客觀事實，
    則違約金達年息百分之五十四‧七五顯然過高，本院審酌上訴人係設定第二順位
    之抵押債權人，風險本就高於第一順位之抵押債權人，上訴人更以參佰玖拾萬元
    拍定被上訴人所有執行拍賣土地與尚有未受清償之不足額為陸拾柒萬參仟壹佰玖
    拾陸元，且目下金融機關之利息雖有下降趨勢，但向金融機關貸借有諸多不便及
    限制，尚難一概而論，復參之民間商業取息標準，輒在年息百分之二十至三十間
    之情況，認本件被上訴人所請求之違約金應酌減為捌拾萬元（約年息百分之三十
    一）為適當，上訴人主張應核減為肆拾萬元（約年息百分之十六），則尚非允當
    ，故上訴人請求核減一節，於捌拾萬元之範圍為有理由，應予准許，其核減超過
    上開部分則非有理由，不應准許。
五、綜上所述，被上訴人主張本件違約金過高為可採，上訴人所辯均為無可取。從而
    被上訴人本於民法第二百五十二條之規定，請求台灣雲林地方法院八十七年度民
    執字第六九○八號強制執行事件於八十九年三月二日所制作之「台灣雲林地方法
    院民事執行處強制執行金額計算分配表」上次序五被上訴人之第二順位抵押債權
    利息欄中，八十六年七月三日至八十九年二月二十一日止之違約金項目壹佰肆拾
    肆萬陸仟元酌減為捌拾萬元，為有理由，應予准許。逾此部分之請求，則為無理
    由，應予駁回。是則原審就此部分為上訴人敗訴之判決，於法並無不合。上訴意
    旨指摘此部分原判決不當，求予廢棄改判，為無理由，應予駁回。
六、據上論結，本件上訴為無理由，依民事訴訟法四百六十三條、第三百八十五條第
    一項前段、第四百四十九條第一項、第七十八條，判決如主文。
中      華      民      國    八十九    年    十二    月      十九      日
                                    臺灣高等法院臺南分院民事第一庭
~B1審判長法官  胡    景    彬
~B2      法官  楊    子    莊
~B3      法官  袁    靜    文
右為正本係照原本作成。
不得上訴。
中      華      民      國    八十九    年    十二    月      廿一      日
~B法院書記官  葉    秀    珍


司法院資訊處製作；財團法人民間司法改革基金會備份。
